【裁判字號】    99,台上,2105
【裁判日期】    991111
【裁判案由】    塗銷扺押權登記
【裁判全文】
最高法院民事判決            九十九年度台上字第二一○五號
上  訴  人  高肇欣
訴訟代理人  黃翎芳律師
被 上訴 人  邵天助
訴訟代理人  周春霖律師
上列當事人間請求塗銷抵押權登記事件，上訴人對於中華民國九
十九年五月十八日台灣高等法院台中分院第二審更審判決（九十
八年度重上更(二)字第五一號），提起上訴，本院判決如下：
    主  文
原判決廢棄，發回台灣高等法院台中分院。
    理  由
本件上訴人主張：伊於民國九十一年三月十五日與被上訴人簽訂
土地買賣契約（下稱系爭買賣契約），將坐落南投縣埔里鎮○○
○段一四○之四、一四○之一八四、一四二之二號三筆土地（下
稱系爭土地），以新台幣（下同）九千萬元出賣予被上訴人。雙
方約定第一期款四千五百萬元，應於九十一年六月三十日，至遲
於七月十五日前支付；第二期款（四千五百萬元），自被上訴人
支付第一期款之日起最遲三個月內為之。倘被上訴人違約，其已
交付之全部款項，由伊無條件沒收充作懲罰性違約金，不得請求
返還；若伊違約，應賠償被上訴人四千五百萬元之違約罰金。如
有一方違約，該買賣契約即視為解除。伊為擔保對被上訴人所負
違約罰金債務，乃於九十一年三月二十一日，提供系爭土地設定
收件字號為（南投縣埔里地政事務所）埔資字第○三五三三○號
、共同擔保最高限額四千五百萬元之抵押權（下稱系爭抵押權）
登記予被上訴人。惟被上訴人並未於九十一年七月十五日前給付
任何款項，即屬違約，系爭買賣契約已因而解除。伊自得依該買
賣契約之約定，及民法第七百六十七條規定，請求被上訴人塗銷
系爭抵押權（設定）登記。又兩造另於九十二年七月十七日簽訂
協議書（下稱系爭協議書），合意解除系爭買賣契約，經被上訴
人同意無條件拋棄該抵押權。伊亦得依系爭協議書約定，為塗銷
抵押權之請求。爰求為命被上訴人塗銷系爭抵押權登記之判決。
被上訴人則以：上訴人未依約辦理系爭土地之鑑界及標示合併分
割為七十六個建築單位事宜，已然違約，而對伊負有系爭抵押權
所擔保之四千五百萬元違約罰金債務，自不得請求塗銷該抵押權
登記。又系爭協議書，及兩造與訴外人黃冠穎於九十二年七月十
七日簽訂之土地買賣暨協力開發契約書（下稱協力開發契約書）
、以及三方另於同年十二月二日成立之協議書（下稱補充協議書
），均因黃冠穎之違約而解除，上訴人更無從依系爭協議書為請
求等語，資為抗辯。
原審廢棄第一審所為上訴人勝訴之判決，改判駁回其訴，係以：
兩造於九十一年三月十五日就系爭三筆土地簽訂系爭買賣契約後
，繼於九十二年七月十七日另訂立系爭協議書，同日兩造復與黃
冠穎簽立協力開發契約書，三人嗣又於九十二年十二月二日再簽
立補充協議書等情，為兩造所不爭執，並有上開契約書、協議書
及公證書可稽，堪認為真實。依各該契約約定觀之，顯見兩造係
以九十二年七月十七日所立之協力開發契約書取代九十一年三月
十五日簽訂之系爭買賣契約。又兩造既於九十二年七月十七日立
具系爭協議書，再於同日與黃冠穎共同簽立協力開發契約書，復
於九十二年十二月二日公證簽立補充協議書，該三方補充協議書
內容僅就九十二年七月十七日協力開發契約書中關於抵押權塗銷
問題重為約定，則兩造間就系爭抵押權之權利義務應以最後、最
新之九十二年十二月二日補充協議書之約定內容為準。是上訴人
依九十一年三月十五日系爭買賣契約及九十二年七月十七日系爭
協議書關於塗銷抵押權之約定，請求被上訴人塗銷系爭抵押權登
記，即屬無據。而依九十二年十二月二日補充協議書之約定，須
待向上訴人買受土地之黃冠穎向被上訴人支付二千四百八十萬元
後，被上訴人始有辦理塗銷抵押權登記之義務。上訴人既於補充
協議書上簽名，於黃冠穎未支付被上訴人二千四百八十萬元前，
尚不得請求被上訴人塗銷系爭抵押權。又被上訴人自七十年間即
與上訴人之父高憲達等人就系爭土地簽立開發協議書，早於系爭
土地上付出開發費用與心力，且被上訴人並非至愚，不可能在無
任何對價及其原有抵押權未獲任何處置下，同意無條件塗銷抵押
權，復對買受人黃冠穎承諾就本件買賣標的物上之開發權益與上
訴人負連帶賠償責任（協力開發契約書第十條），而其於九十二
年十二月二日之三方補充協議書中尚主張其有二千四百八十萬元
權益與系爭抵押權塗銷互為對價。從而，依經濟目的、一般社會
之理性客觀認知、經驗法則、誠信原則及當事人所欲使該意思表
示發生之法律效果而為探求，兩造於九十二年七月十七日所立之
系爭協議書，顯然非獨立於同日兩造與黃冠穎所立協力開發契約
書及九十二年十二月二日補充協議書內容之外，即兩造間九十二
年七月十七日系爭協議書之效力尚待同日協力開發契約書及九十
二年十二月二日補充協議書之效力決之。而依兩造及黃冠穎三方
所立之協力開發契約書、補充協議書，既均無約定被上訴人應無
條件拋棄抵押權，即不得遽認兩造間九十二年七月十七日協議書
第一條之效力能全然拘束被上訴人，而要求被上訴人不論上訴人
與黃冠穎間買賣契約是否成立、生效、履行，均無條件拋棄系爭
抵押權。證人莊谷中所證：黃冠穎是否支付被上訴人二千四百八
十萬元，與兩造間之約定無關，上訴人本來即可主張塗銷抵押權
云云，不僅與協力開發契約書及補充協議書約定不符，亦顯與經
驗法則、一般社會之理性客觀認知不符，所證委無可採。至兩造
與黃冠穎於九十二年七月十七日所立協力開發契約書雖係附停止
條件之買賣契約，即以二百萬元支票之兌現為契約生效之條件；
而買受人黃冠穎並未兌現二百萬元之支票，為兩造所不爭。惟兩
造及黃冠穎三方嗣後既於九十二年十二月二日公證簽立補充協議
書，就三方於九十二年七月十七日所立協力開發契約書中關於抵
押權塗銷問題重為約定；顯見兩造及黃冠穎三方，並無使協力開
發契約書，因黃冠穎未兌現上開二百萬元之支票，而不生效力之
意思；亦即兩造及黃冠穎嗣於九十二年十二月二日公證簽立補充
協議書時，已承認協力開發契約書仍屬有效。故上訴人主張協力
開發契約書，因黃冠穎未兌現二百萬元支票，而當然不生效力，
則九十二年十二月二日補充協議書關於塗銷抵押權之約定，亦對
任何人無拘束力云云，自難憑採。退步言之，縱認九十二年七月
十七日所立協力開發契約書，因買受人黃冠穎未於九十二年七月
二十五日前兌現二百萬元之支票，而不生效力，並致嗣後依該協
力開發契約書而於九十二年十二月二日所簽訂關於塗銷抵押權約
定之補充協議書，亦不生效力。惟查兩造九十二年七月十七日簽
訂之系爭協議書、同日兩造及黃冠穎三方簽訂之協力開發契約書
及九十二年十二月二日三方所立補充協議書之效力係互相牽連，
而非有各自獨立之法律效果，已如前述。則兩造及黃冠穎於九十
二年七月十七日所立協力開發契約書若因上開停止條件未成就而
不生效力，則兩造於同日所訂系爭協議書，亦不生效力；是兩造
於該協議書內容所約定合意解除九十一年三月十五日系爭買賣契
約一節，自亦不生效力；因而兩造間就系爭抵押權之權利義務即
回復至最初於九十一年三月十五日所簽訂之買賣契約之約定內容
為準，則上訴人依不生效力之九十二年七月十七日系爭協議書請
求被上訴人塗銷系爭抵押權登記，仍失所據。徵諸兩造於九十一
年三月十五日所簽立之系爭買賣契約約定，可知上訴人所應負義
務即土地鑑界、標示合併分割為七十六個建築單位責任之日期，
係於九十一年六月三十日之前，較被上訴人至遲應於九十一年七
月十五日前負給付第一期款四千五百萬元之義務為早。而被上訴
人抗辯在簽訂系爭買賣契約之前，兩造已多次討論，其於簽約之
前，即將系爭土地規劃成七十六個建築單位，並於九十一年二月
二十五日與建商佳原營造有限公司（下稱佳原公司）簽立「劍橋
別墅社區工程承攬合約書」（下稱工程承攬合約）等情，業據其
提出該工程承攬合約為證，應認其抗辯為可信實。上訴人主張其
迄未就系爭土地辦理鑑界、標示合併分割為七十六個建築單位，
係被上訴人未提出需求之緣故云云，證人莊谷中亦附和其說，均
不足採。是上訴人未履行上開義務之前，被上訴人縱未支付上訴
人第一期款四千五百萬元，被上訴人亦無違約。從而，上訴人依
九十一年三月十五日系爭買賣契約第十條約定，請求被上訴人塗
銷系爭抵押權登記，亦不應准許等詞，為其判斷之基礎。
按解釋契約，固須探求當事人立約時之真意，不能拘泥於契約之
文字，但契約文字業已表示當事人真意，無須別事探求者，即不
得反捨契約文字而更為曲解，本院著有十七年上字第一一一八號
判例，可資參照。本件兩造於九十一年三月十五日簽訂之系爭買
賣契約約定：上訴人將系爭土地以九千萬元出賣予被上訴人；第
一期款四千五百萬元，應於九十一年六月三十日，至遲於七月十
五日前支付，第二期款（四千五百萬元），自被上訴人支付第一
期款之日起最遲三個月內為之；倘被上訴人違約，其已交付之全
部款項，由上訴人無條件沒收充作懲罰性違約金，不得請求返還
；若上訴人違約，應賠償被上訴人四千五百萬元之違約罰金；如
有一方違約，該買賣契約即視為解除；為擔保被上訴人之違約罰
金債權，上訴人於九十一年三月二十一日，提供系爭土地設定最
高限額四千五百萬元之系爭抵押權登記予被上訴人。而兩造嗣後
又於九十二年七月十七日訂立之系爭協議書則約定：雙方同意即
日解除系爭買賣契約；被上訴人同意無條件拋棄系爭抵押權，有
系爭買賣契約及系爭協議書可稽（見一審卷第一宗一一頁、一五
頁、二四頁），足見兩造雖曾先訂定系爭買賣契約，但嗣後又簽
立系爭協議書，合意將系爭買賣契約解除，被上訴人同意無條件
拋棄系爭抵押權，亦即被上訴人退出系爭土地買賣。其次，系爭
協議書之本文及第一條既分別載明雙方同意即日解除系爭買賣契
約，被上訴人同意無條件拋棄系爭抵押權等字，而無附加生效要
件，於契約因兩造意思表示合致成立時其效力自已發生，且無從
憑空消失。乃原審竟謂兩造及黃冠穎三方所立之協力開發契約書
、補充協議書，既均無約定被上訴人應無條件拋棄抵押權，即不
得遽認兩造九十二年七月十七日協議書第一條之效力能全然拘束
被上訴人，及兩造與黃冠穎於九十二年七月十七日所立協力開發
契約書若因停止條件未成就而不生效力，則兩造於同日所訂系爭
協議書，亦不生效力，從而兩造於該協議書內容所約定合意解除
九十一年三月十五日系爭買賣契約一節，自亦不生效力云云，即
有未洽。又系爭買賣契約係單純之土地買賣，當事人為上訴人及
被上訴人，而九十二年七月十七日之協力開發契約書則係兩造與
訴外人黃冠穎三方為土地買賣及協力開發事宜所訂；由黃冠穎以
七千萬元向上訴人買受前開一四○之四、一四○之一八四號二筆
土地；上訴人同意於九十二年七月二十五日前、於領得第一期款
二百萬元之同時，就該二筆土地設定最高限額三千萬元予黃冠穎
，作為開發費用投資之擔保；上訴人、黃冠穎同意將前述一四二
之二號土地過戶予被上訴人，但如黃冠穎違約，上訴人得拒絕履
行；簽約之同時，被上訴人應與黃冠穎協力辦理塗銷一四○之四
、一四○之一八四號二筆土地現存之抵押權登記，有協力開發契
約書為憑（見一審卷第一宗六一頁反面、六二頁正反面），是前
後二契約之內容不同，當事人亦更換，由二人變為三人，則將如
何取代？且如確可取代，何需九十二年七月十七日再訂一份系爭
協議書？原審認兩造係以九十二年七月十七日之協力開發契約書
取代九十一年三月十五日之系爭買賣契約，亦非允當。再者，原
審雖另稱被上訴人早於系爭土地上付出開發費用，且被上訴人並
非至愚，不可能在無任何對價及其原有抵押權未獲任何處置下，
同意無條件塗銷抵押權，故依經濟目的、一般社會之理性客觀認
知、經驗法則、誠信原則及當事人所欲使該意思表示發生之法律
效果而為探求，兩造於九十二年七月十七日所立之系爭協議書，
顯然非獨立於同日兩造與黃冠穎所立協力開發契約書及九十二年
十二月二日補充協議書內容之外，亦即系爭協議書、協力開發契
約書及補充協議書之效力係互相牽連，而非有各自獨立之法律效
果云云，但未說明分析其所以認定上述三份契約互相牽連之得心
證之理由，已非妥適；且該三份契約無隻字片語提及彼此互為牽
連或依存，又協力開發契約書與系爭協議書若相牽制，何以區分
為二契約而不集中簽署一份契約？況徵諸協力開發契約書之意旨
，實際上係被上訴人退出與上訴人之關係、不買系爭三筆土地，
另引進黃冠穎向上訴人購買一四○之四、一四○之一八四號土地
，並由被上訴人協助將系爭抵押權中關於一四○之四、一四○之
一八四號土地之部分塗銷，已如前述。而黃冠穎依協力開發契約
書第十三條約定可請求被上訴人協力塗銷一四○之四、一四○之
一八四號土地上現存之抵押權登記，上訴人倘欲塗銷系爭三筆土
地之抵押權設定登記，其根據則為系爭買賣契約是否已解除或依
系爭協議書內容而定，二者之請求權主體及請求權依據均不相同
，亦無將兩造及黃冠穎囿於一隅而令三份契約互相關連、相互影
響之理。至於兩造與黃冠穎於九十二年十二月二日訂立之補充協
議書，依其內容觀之，係表明一四○之四、一四○之一八四號土
地上之系爭抵押權為黃冠穎所明知，且願承擔負責辦理抵押權塗
銷事宜，及抵押權塗銷由黃冠穎、被上訴人處理，黃冠穎支付被
上訴人二千四百八十萬元同時，被上訴人應同時出具抵押權塗銷
同意書，辦理抵押權塗銷事宜，為三方就協力開發契約書關於抵
押權塗銷問題之補充協議，有該補充協議書為證（見一審卷第一
宗九一頁），其重點在補充約定當黃冠穎給付被上訴人二千四百
八十萬元同時，被上訴人方應出具抵押權塗銷同意書，辦理抵押
權塗銷事宜，係黃冠穎與被上訴人間就塗銷抵押權一事增加條件
之契約，與上訴人無關，上訴人無任何義務（事實上，系爭協議
書既載明兩造同意即日解除系爭買賣契約、被上訴人同意無條件
拋棄系爭抵押權等詞，其已與系爭買賣契約切除，更遑論系爭買
賣契約和補充協議書存有何關係），亦可見黃冠穎與上訴人之抵
押權塗銷請求權實為個別存在。究竟上開三份契約之關係如何？
原審未詳予推求，亦屬疏略。又附停止條件之法律行為，於條件
成就時，發生效力。民法第九十九條第一項定有明文。是附停止
條件之契約，條件未成就時，尚不生效力。原審既認協力開發契
約書係以二百萬元支票之兌現為契約生效之停止條件，而買受人
黃冠穎並未兌現二百萬元之支票，為兩造所不爭；繼謂兩造及黃
冠穎三方嗣後既於九十二年十二月二日公證簽立補充協議書，就
三方於九十二年七月十七日所立協力開發契約書中關於抵押權塗
銷問題重為約定；顯見兩造及黃冠穎三方並無使協力開發契約書
，因黃冠穎未兌現上開二百萬元之支票而不生效力之意思云云，
所持法律上之見解，殊屬可議。另契約若已解除，即溯及歸於消
滅，焉有恢復效力之可能。原審稱協力開發契約書若因黃冠穎未
兌現二百萬元之支票，停止條件未成就而不生效力，因系爭協議
書、協力開發契約書及補充協議書之效力係互相牽連，則兩造於
同日所訂系爭協議書（合意解除九十一年三月十五日系爭買賣契
約）亦不生效力，因而兩造間就系爭抵押權之權利義務即回復至
最初於九十一年三月十五日所簽訂之買賣契約之約定內容為準云
云，亦難謂無違誤。此外，被上訴人曾於更審前原法院提出原申
領之南投縣埔里鎮公所（八八）投埔鎮建造字第○六一號建造執
照一件，其上載明建築地點為一四○之四號土地，戶數為五十九
戶，設計人為劉峻彰建築師事務所，有該建造執照足參（見原法
院重上字卷八五頁）。而系爭買賣契約第十五條第一項第四款訂
明：被上訴人就系爭土地已申請之建築執照（即上開南投縣埔里
鎮公所（八八）投埔鎮建造字第○六一號建造執照），同意交還
上訴人並撤銷等語（見一審卷第一宗一六頁）。被上訴人稱：其
於九十一年三月十五日簽訂系爭買賣契約前已將系爭土地完成規
劃為七十六個建築單位云云，倘非虛妄，則上開原領得之建造執
照有無交回撤銷之必要，抑或申請變更即可，尚待釐清。至於被
上訴人固提出整套設計建築藍圖、工程承攬合約、委託銷售房屋
契約書、廣告定金證明、甜蜜家園七十三戶價目表、甜蜜家園接
待中心工作人員名片、甜蜜家園委託興建房屋合約及土地預定買
賣合約樣本等，證明所辯其早已辦理規劃為七十六個建築單位之
相關文件，向上訴人提出需求等情為真實（見一審卷第二宗六八
頁至一三○頁、原法院重上字卷八四頁），惟審酌該等證物上所
載，或建築地點係一四○之四號、規劃七十三戶、設計人變更為
戴育澤建築師事務所，或建築地點係一四○之四、一四○之一八
四、一四○之六四號土地、規劃一百零三戶（原申請建造執照五
十九戶變更設計為七十六戶，（八七）投埔鎮建造字第○○一號
建造執照原設計二十七戶變更設計二十七戶），或建築地點係一
四○之四、一四○之一八四、一四○之一八五、一四○之一八六
號等三十四筆土地，或根本無記載工程地點、亦無簽約當事人，
或無記載設計時間，衡此情形，是否足以證明被上訴人已依約進
行建築七十六戶之規劃，並向上訴人提出相關資料，以供上訴人
按照其需求辦理鑑界及標示合併分割為七十六個建築單位，尚非
無疑。原審認被上訴人於九十一年三月十五日之前，已將系爭土
地規劃成七十六個建築單位，並於九十一年二月二十五日與建商
佳原公司簽立工程承攬合約，殊嫌草率，且不足以昭折服。又依
照系爭買賣契約第三條第一項及第四條第一項之約定觀之，上訴
人之義務係按照被上訴人之需求（規劃），辦理系爭土地鑑界及
標示合併分割為七十六個建築單位，被上訴人則應負擔辦理系爭
土地之鑑界及合併分割所需之稅費、規費、代書費、代辦費等一
切費用。關於被上訴人之需求究係口頭告知即可，或須送交相關
文件，如係後者，應於何時為之，被上訴人有無履行，及被上訴
人應於何時給付上開費用，已否給付等，均屬不明，此攸關上訴
人是否違約（反之，被上訴人未依期給付價金，即屬違約），有
待事實審法院作進一步之調查審認。末查，如上訴人因可歸責自
己之事由未辦理系爭土地鑑界及標示合併分割為七十六個建築單
位，構成違約，而被上訴人欲結束與上訴人之買賣關係，引進黃
冠穎作為新買主，卻不將己身之違約金債權確保、形諸文字，反
願意協助黃冠穎塗銷系爭抵押權登記（參見系爭協力開發契約書
），殊屬費解。雖然三方最後訂定補充協議書時，約定當黃冠穎
給付被上訴人二千四百八十萬元同時，被上訴人方應辦理抵押權
塗銷事宜，然此係被上訴人與黃冠穎之約定，被上訴人對黃冠穎
之限制，而與上訴人無關。若上訴人有違約責任，被上訴人於其
抵押權將塗銷之際，似應將上訴人之責任亦予規範以為保障，始
合乎常理。但實際上，於系爭協議書、協力開發契約書及補充協
議書，均無提及上訴人應對被上訴人負違約責任，反而明確記載
被上訴人同意無條件拋棄系爭抵押權（參見系爭協議書），由此
，似見被上訴人所在意者為其曾付出投資開發費用之補償，故約
定黃冠穎必須給付二千四百八十萬元，其方願意塗銷抵押權，而
非與系爭抵押權有關之系爭違約金債權。實情究竟如何，猶有待
原審再事斟酌釐清。上訴論旨，指摘原判決不當，求予廢棄，非
無理由。
據上論結，本件上訴為有理由。依民事訴訟法第四百七十七條第
一項、第四百七十八條第二項，判決如主文。
中    華    民    國  九十九  年   十一   月   十一   日
                      最高法院民事第一庭
                          審判長法官  蕭  亨  國  
                                法官  李  慧  兒  
                                法官  高  孟  焄  
                                法官  鄭  傑  夫  
                                法官  魏  大  喨  
本件正本證明與原本無異
                                      書  記  官  
中    華    民    國  九十九  年   十一   月  二十三  日
                                                      K

司法院資訊處製作；財團法人民間司法改革基金會備份。
